臺灣高等法院臺中分院民事判決　100年度家上字第108號　　　　　　　　　　　　　　　　　　　　　　　　　　　　　　　　　　　　　　　　
上　訴　人　蔡○○　
訴訟代理人　許○○律師
複 代 理人　許○○律師
被 上 訴人　蔡○○　
　　　　　　蔡○○　
上　二　人
法定代理人　張○○　　住同上
　　　　　　　　　　　　　　　　　　　　　　　　　　　　　　　　　　　　　　　　　　　　　　　　　　　　　　　　　　　　　　　　　　　　　　　　　　　
上列當事人間請求確認認領無效事件，上訴人對於民國100年8月
23日臺灣臺中地方法院100年度家訴字第212號第一審判決提起上
訴，本院於100年12月13日言詞辯論終結，判決如下：
    主  文
上訴駁回。
第二審訴訟費用由上訴人負擔。
    事  實                                                                                                                                          
壹、聲明：
一、上訴人上訴聲明：
（一）原判決廢棄。
（二）第一項廢棄部分，請求確認上訴人於民國（下同）96年10
      月19日認領被上訴人蔡○○（女、94年9月4日生、統一編
      號Ｚ000000000）；及於98年6月16日認領被上訴人蔡○○
      （98年5月29日生、統一編號Ｚ000000000）為子女之行為
      均無效。
（三）訴訟費用由被上訴人負擔。
二、被上訴人答辯聲明：
（一）上訴駁回。
（二）訴訟費用由上訴人負擔。
貳、陳述：
一、上訴人起訴主張：被上訴人之母張○○先後於94年9月4日在
    彰化縣蕭弘智診所、98年6月16日在臺中市林婦產科產下被
    上訴人蔡○○（原姓名張○○、蔡○○）、被上訴人蔡○○
    （原姓名張茗宇），為免被上訴人戶籍登記之父親欄空白，
    而遭他人異樣眼光，遂要求上訴人予以認領；上訴人乃先於
    96年10月19日認領被上訴人蔡○○，再於98年6月16日認領
    被上訴人蔡○○，並向戶政事務所辦理認領被上訴人之戶籍
    登記，且依上訴人與張○○之約定，將被上訴人姓氏更改為
    上訴人姓氏「蔡」。惟上訴人與被上訴人間實際上並無血緣
    關係，縱認領行為無瑕疵，該認領仍應無效，為此提起
    本件訴訟等語。
二、上訴人於本院補充陳述略謂：
    「博微生物科技股份有限公司」係私人機構，其關於鑑定之
    專業性、公平真實性仍有待質疑；且查該「博微生物科技股
    份有限公司」在97年間即曾因「驗錯DNA事件」躍登媒體版
    面，故該鑑定報告結果是否正確仍非無疑，上訴人請求再將
    兩造之檢體送往「臺中榮民總醫院」鑑定兩造之DNA，以明
    事實真相。又上訴人中風前固有與張○○發生關係，惟95年
    5月間首次中風，手腳已不聽使喚，不可能再與張○○育有
    被上訴人蔡○○，96年2月12日因腦血管破裂二次中風，腦
    內出血併左側偏癱，治療期間行動不便，日常生活需人照顧
    ，97年5月29日因慢性腎炎併慢性腎衰竭、高血壓性心臟病
    、腦動脈栓塞至醫院急診、檢查、治療30餘次，須接受長期
    血液透析治療，99年7月7日亦因末期腎臟病，腎功能完全喪
    失，需每週洗腎3次，100年1月24日另三度中風，昏迷6天，
    於加護病房插管治療長達40天，目前生活均仰賴他人照料，
    請求調閱上訴人之全部病歷，察知上訴人之身體狀況，不能
    以上訴人空言否認鑑定結果而駁回上訴人之訴。
三、被上訴人於原審答辯略以：
    被上訴人蔡○○與蔡○○均為上訴人之親生子女，被上訴人
    之母以前住彰化，近1、2年才搬回臺中，上訴人一直到99年
    間，偶爾都還會來探視被上訴人。
四、被上訴人於本院補充陳述略以：
    上訴人雖曾於96年中風，然嗣後已回公司上班，且不影響其
    性行為能力，洗腎亦係於100年始行治療。本件DNA鑑定係由
    原審採樣送驗於法院選擇之醫療機構，應有其公信力，被上
    訴人認為無再送鑑定之必要。
參、得心證之理由：
一、按所謂認領，係指向非婚生子女承認自己為其生父，並領為
    自己子女之行為而言。認領之性質，通說認為係一種意思表
    示，為單獨行為，不須得非婚生子女或其生母之同意，屬親
    屬上之特別法律行為；亦為不要式行為，不以戶籍登記為要
    件，但戶籍登記可為最有力之證明方法。次按因認領而發生
    婚生子女之效力，須被認領人與認領人間具有真實之血緣關
    係，否則其認領為無效，此時利害關係人均得提起認領無效
    之訴。又認領無效之訴權不因時效或除斥期間而消滅，且由
    第三人提起認領無效之訴者，如認領當事人之一方死亡時，
    僅以其他一方為被上訴人即為已足，最高法院著有86年度臺
    上字第1908號判例可資參照。
二、本件上訴人主張其分別於96年10月19日、98年6月16日認領
    被上訴人蔡○○、蔡○○，並辦理認領登記之事實，業經上
    訴人提出戶籍謄本為證，並為被上訴人所不爭執，自堪信為
    真實。至上訴人主張其與被上訴人間並無自然血緣關係，上
    訴人所為認領應屬無效乙節，則為被上訴人所否認，並以前
    詞置辯，則本件所應審究者厥為上訴人與被上訴人間有無真
    實親子血緣關係？上訴人認領被上訴人之行為是否無效？經
    查：
（一）上訴人雖主張其與被上訴人間並無真實之血緣關係，惟經
      原審採集兩造之口腔黏膜細胞檢體，送交博微生物科技股
      份有限公司分子生物實驗室進行DNA基因圖譜型別分析，
      鑑定報告結果略以：「綜合研判：送檢註明為蔡○○與蔡
      茗宇之檢體，其相對應之各DNA型別均無矛盾，存在一親
      等直系親緣關係之機率為99.9％以上。CPI值＝0000000.3
      PP值＝0.999」、「綜合研判：送檢註明為蔡○○與蔡稼
      君之檢體，其相對應之各DN A型別均無矛盾，存在一親等
      直系親緣關係之機率為99.9％以上。CPI值＝000000000.1
      PP值＝0.999」等語，此有DNA親緣關係諮詢報告單2份在
      卷可稽。參酌現代生物科學發達，醫學技術進步，以DNA
      基因圖譜定序檢驗方法鑑定子女之血統來源之精確度已達
      99.8％以上；且博微生物科技股份有限公司係經原審囑託
      鑑定之機關，與兩造並無利害關係，衡情並無偏袒任一造
      之必要。至上訴人指稱博微生物科技股份有限公司在97年
      間曾因「驗錯DNA事件」躍登媒體版面，並提出摘自網路
      之蘋果日報報導影本為證（見本院卷第22至25頁）；惟查
      該新聞媒體所報導博微生物科技股份有限公司「驗錯DNA
      」事件，係原有直系親緣關係，因驗錯DNA，致結果為不
      具有直系親緣關係；此與本件鑑定結果係具有直系親緣關
      係，不可相提並論。且兩造間若無直系親緣關係，自不可
      能因驗錯DNA，致結果為具有直系親緣關係。是博微生物
      科技股份有限公司前揭有關兩造血緣鑑定報告結果內容，
      自堪採信。上訴人聲請重新送鑑定，自無必要。又上訴人
      縱曾因中風致行動不便或須接受長期血液透析治療，亦不
      足以證明其已喪失性行為能力；且上訴人與被上訴人蔡茗
      宇之口腔黏膜細胞檢體，經鑑定結果，其相對應之各DNA
      型別均無矛盾，存在一親等直系親緣關係之機率為99.9％
      以上，足證渠等間具有直系親緣關係，已如上述。則上訴
      人聲請調閱全部病歷資料，亦無必要。
二、綜上所述，本件依博微生物科技股份有限公司分子生物實驗
    室鑑定結果，已可確認上訴人與被上訴人間具有自然血緣關
    係。從而，上訴人分別於96年10月19日、98年6月16 日認領
    被上訴人蔡○○、蔡○○為其子女，既未反於真實血統關係
    ，其訴請確認其所為之認領行為無效，均無理由，應予駁回
    。原審為上訴人敗訴之判決，並無不合。上訴意旨指摘原判
    決不當，求予廢棄改判，為無理由，應予駁回。
三、本件事證已臻明確，兩造其餘陳述與舉證，經審酌後，認於
    判決結果不生影響，無予逐一論述之必要，附此敘明。
四、據上論結，本件上訴為無理由，依民事訴訟法第449條第1項
    、第78條，判決如主文。
中    華    民    國   100    年    12    月    27    日
                民事第二庭    審判長法  官  邱森樟
                                    法  官  蔡秉宸
                                    法  官  翁芳靜
以上正本係照原本作成。
如對本判決上訴，須於收受判決送達後20日內向本院提出上訴書
狀，其未表明上訴理由者，應於提出上訴後20日內向本院提出上
訴理由書（須按他造人數附具繕本）。
上訴時應提出委任律師為訴訟代理人之委任狀。具有民事訴訟法
第466條之1第1項但書或第2項之情形為訴訟代理人者，另應附具
律師及格證書及釋明委任人與受任人有該條項所定關係之釋明文
書影本。如委任律師提起上訴者，應一併繳納上訴審裁判費。
                                    書記官  粘銘環

中    華    民    國   100    年    12    月    27    日
                                                      Ｓ